ACORDAO-COMPLETO-2334858

ACÓRDÃO 274/2019 ATA 4/2019 - PLENÁRIO

VISTOS, relatados e discutidos estes autos de tomada de contas especial instaurada por este Tribunal em atendimento ao disposto no subitem 9.2 Acórdão 213/2018-TCU-Plenário, em desfavor da Srª. Conceição Corrêa Medeiros, então Secretária de Estado da Educação do Amapá, da Cooperativa de Alimentos da Biodiversidade do Amapá (Agrocoop) , do Sr. Edilson dos Reis Lima, presidente da Agrocoop, e dos Srs. Daciel Cunha Alves e Edson Barros Barbosa, diretores da mencionada cooperativa;
ACORDAM os Ministros do Tribunal de Contas da União, reunidos em sessão do Plenário, ante as razões expostas pelo Relator, em:
9.1. julgar irregulares as contas da Sra. Conceição Correa Medeiros (XXX.008.192-XX) , então Secretária de Estado da Educação do Amapá, da Cooperativa de Alimentos da Biodiversidade do Amapá - Agrocoop (10.725.924/0001-09) , dos Srs. Edilson dos Reis Lima (XXX.647.712-XX) , presidente da Agrocoop, Daciel Cunha Alves (XXX.180.572-XX) , Edson Barros Barbosa (XXX.045.812-XX) , diretores da mencionada cooperativa, com fundamento no do art. 1º, inciso I, e 16, inciso III, alínea "d", da Lei 8.443/1992, c/c os arts. 1º, inciso I, 209, inciso IV, do Regimento Interno do TCU;
9.2. condenar solidariamente os responsáveis mencionados no subitem anterior, com fundamento no art. 19, caput, e 23, inciso III, da Lei 8.443/1992, c/c o art. 210 do Regimento Interno do TCU, ao pagamento das importâncias a seguir especificadas e fixando-lhes o prazo de quinze dias, a contar da notificação, para que comprovem perante este Tribunal, em respeito ao art. 214, inciso III, alínea "a", do RI/TCU, o recolhimento das dívidas aos cofres do Fundo Nacional de Desenvolvimento da Educação (FNDE) , atualizadas monetariamente e acrescidas de juros de mora calculados a partir das datas indicadas até a data do efetivo recolhimento e com o abatimento de valores acaso já satisfeitos, nos termos da legislação vigente:
	Data
	Valor (R$) 

	21/1/2016
	879.698,83

	9/3/2016
	1.172.874,94

	9.3. aplicar individualmente à Sra. Conceição Correa Medeiros (XXX.008.192-XX) , aos Srs. Edilson dos Reis Lima (XXX.647.712-XX) , Daciel Cunha Alves (XXX.180.572-XX) , Edson Barros Barbosa (XXX.045.812-XX) , e à Cooperativa de Alimentos da Biodiversidade do Amapá - Agrocoop (10.725.924/0001-09) a multa prevista no art. 57 da Lei 8.443/1992, nos valores respectivos de R$ 100.000,00, R$ 300.000,00, R$ 300.000,00, R$ 300.000,00 e R$ 300.000,00, com a fixação do prazo de quinze dias, a contar das notificações, para comprovarem, perante o Tribunal (art. 214, inciso III, alínea "a", do Regimento Interno) , o recolhimento das dívidas aos cofres do Tesouro Nacional, atualizadas monetariamente desde a data do acórdão até a dos efetivos recolhimentos, se forem pagas após o vencimento, na forma da legislação em vigor; 
9.4. autorizar, desde logo, caso solicitado e o processo não tenha sido remetido para cobrança judicial, o pagamento das dívidas em até 36 (trinta e seis) parcelas mensais e consecutivas, nos termos do art. 26 da Lei 8.443/1992, c/c o art. 217 do Regimento Interno/TCU, fixando-se o vencimento da primeira parcela em 15 (quinze) dias, a contar do recebimento da notificação, e o das demais a cada mês, devendo incidir sobre cada valor mensal os correspondentes acréscimos legais, na forma prevista na legislação em vigor, sem prejuízo de alertar os responsáveis de que a falta de comprovação do recolhimento de qualquer parcela implicará o vencimento antecipado do saldo devedor;
9.5. autorizar, desde logo, a cobrança judicial das dívidas, caso não atendida a notificação, nos termos do art. 28, inciso II, da Lei 8.443/1992, c/c o art. 219, inciso II, do RI/TCU;
9.6. considerar grave as infrações cometidas pelos responsáveis Sra. Conceição Correa Medeiros (XXX.008.192-XX) e Srs. Edilson dos Reis Lima (XXX.647.712-XX) , Daciel Cunha Alves (XXX.180.572-XX) e Edson Barros Barbosa (XXX.045.812-XX) ;
9.7. declarar os responsáveis mencionados no subitem anterior inabilitados para o exercício de cargo em comissão ou função de confiança no âmbito da Administração Pública, nos termos do art. 60 da Lei 8.443/1992, pelo período de cinco anos;
9.8. solicitar à Advocacia-Geral da União (AGU) a adoção de providências com vista ao arresto de bens dos responsáveis mencionados no subitem 9.1 e condenados em débito nos termos do subitem 9.2, a teor do disposto no art. 61 da Lei 8.443/1992; 
9.9.  encaminhar cópia desta deliberação ao Ministério da Educação, Governo do Estado do Amapá, Ministério Público Federal no Amapá, Departamento da Polícia Federal no Amapá e à Controladoria Geral da União no Amapá.

Tomada de contas especial instaurada a partir da conversão do processo de representação que apurou o desvio de recursos do Programa Nacional de Alimentação Escolar (PNAE). Análise das alegações de defesa.

Secretária de Estado da Educação do Governo do Estado do Amapá.

3.1. Responsáveis: Conceição Correa Medeiros (XXX.008.192-XX); Cooperativa de Alimentos da Biodiversidade do Amapá (10.725.924/0001-09); Daciel Cunha Alves (XXX.180.572-XX); Edilson dos Reis Lima (XXX.647.712-XX); Edson Barros Barbosa (XXX.045.812-XX).

13.1. Ministros presentes: José Mucio Monteiro (Presidente), Walton Alencar Rodrigues, Aroldo Cedraz, Ana Arraes, Bruno Dantas e Vital do Rêgo (Relator).
13.2. Ministros-Substitutos convocados: Marcos Bemquerer Costa, André Luís de Carvalho e Weder de Oliveira.

ACORDAO-COMPLETO-2396546

Acórdão 2332/2020 - Plenário

VITAL DO RÊGO

Adoto como relatório a instrução de mérito elaborada no âmbito da Secretaria de Controle Externo no Estado do Amapá - Secex/AP (peça 48) , que contou com a anuência do dirigente daquela unidade técnica (peça 49) , a seguir transcrita com os ajustes de forma pertinentes:
INTRODUÇÃO
Cuidam os autos de Tomada de Contas Especial (TCE) instaurada por este Tribunal, na forma do Acórdão 213/2018-TCU-Plenário, sessão de 7/2/2018 (peças 20-22) , em desfavor da Sra. Conceição Corrêa Medeiros, então Secretária de Estado da Educação do Governo do Amapá à época dos fatos, e dos Srs. Daciel Cunha Alves, Edilson dos Reis Lima, Edson Barros Barbosa e Cooperativa de Alimentos da Biodiversidade do Amapá, todos integrantes do quadro societário da Cooperativa de Alimentos da Biodiversidade do Amapá. 
O motivo que ensejou este processo de TCE decorreu de conversão de processo de representação TC Processo 002.625/2018-0, conforme o citado Acórdão 213/2018-TCU-Plenário, por conta de desvio de recursos do Programa Nacional de Alimentação Escolar (PNAE) , na execução do Contrato 72/2015-Seed, assinado entre a Secretaria de Estado da Educação do Amapá (Seed/AP) e a Cooperativa Agroindustrial de Produção de Alimentos do Estado do Amapá (Agrocoop) (CNPJ 10.725.924/0001-09) , em razão de pagamentos indevidos, considerando que houve apenas entrega parcial dos gêneros alimentícios provenientes da agricultura familiar. 
HISTÓRICO 
Por meio do Acórdão 213/2018-TCU-Plenário, sessão de 7/2/2018, o Tribunal exarou a seguinte decisão: 
9.1. conhecer da presente representação, satisfeitos os requisitos de admissibilidade previstos nos arts. 235 e 237, inciso VI, do Regimento Interno deste Tribunal, e no art. 103, § 1º, da Resolução TCU 259/2014, para, no mérito, considerá-la procedente; 
9.2. determinar, nos termos do art. 47 da Lei 8.443/1992, c/c os arts. 237, parágrafo único, e 252 do RITCU, a conversão do presente processo em tomada de contas especial; 
9.3. autorizar a citação da Sra. Conceição Correa Medeiros (CPF XXX.008.192-XX) , Secretária de Estado da Educação à época dos fatos, da Cooperativa Agroindustrial de Produção de Alimentos do Estado do Amapá - Agrocoop (CNPJ 10.725.924/0001-09) , do Sr. Edilson dos Reis Lima (CPF XXX.647.712-XX) , presidente da Agrocoop, e dos Srs. Edson Barros Barbosa (CPF XXX.045.812-XX) e Daciel da Cunha Nunes (CPF XXX.180.572-XX) , diretores da Agrocoop, pelo montante de R$ 2.052.573,77, em valores originais, com fundamento nos arts. 10, § 1º, e 12, incisos I e II, da Lei 8.443/1992, nos termos do que restou proposto pela Secex-AP, em instrução lançada à peça 18; 
9.4. decretar, cautelarmente, nos termos do art. 274 e 276 do RI/TCU e § 2º do art. 44 da Lei nº 8.443/1992, por prazo não superior a um ano, a indisponibilidade de bens, tantos quantos bastarem para garantir o ressarcimento ao erário, da Sra. Conceição Correa Medeiros (CPF XXX.008.192-XX) , Secretária de Estado da Educação à época dos fatos, da Cooperativa Agroindustrial de Produção de Alimentos do Estado do Amapá - Agrocoop (CNPJ 10.725.924/0001-09) , do Sr. Edilson dos Reis Lima (CPF XXX.647.712-XX) , presidente da Agrocoop, e dos Srs. Edson Barros Barbosa (CPF XXX.045.812-XX) e Daciel da Cunha Nunes (CPF XXX.180.572-XX) , diretores da Agrocoop, sem prejuízo da concessão do prazo de 15 dias aos referidos responsáveis para que se pronunciem a respeito da cautelar concedida, a teor do disposto no art. 276, § 3º, do RITCU 
9.5. determinar à Secex-AP que: 
9.5.1. promova a constituição de processos apartado de "disponibilidade de bens" para cada responsável a que se refere o subitem 9.4; 
9.5.2. adote as providências previstas no art. 276, § 3º, do RITCU, no âmbito dos processos constituídos nos termos do subitem 9.5.
9.6. orientar a Secex-AP que, em relação aos processos constituídos nos termos do subitem 9.5.1, salvo se aprovado normativo específico que venha a reger a matéria no âmbito desta Corte: 
9.6.1. ao final das apurações, cada processo apartado de "disponibilidade de bens" deve ser apensado aos presentes autos; 
9.6.2. as verbas de caráter alimentar não estão alcançadas pela indisponibilidade decretada nos presentes autos. Para tanto, consideram-se verbas alimentares, os vencimentos, subsídios, soldos, salários, remunerações, proventos de aposentadoria, pensões, pecúlios e montepios bem como as quantias recebidas por liberalidade de terceiro e destinadas ao sustento do devedor e sua família; 
9.6.3. as contas-salário estão excepcionadas da medida cautelar adotada dos presentes autos. Caso os responsáveis alcançados pela cautelar desejem movimentar verbas de caráter alimentar, poderão fazê-lo livremente por meio de conta-salário, desde que providenciem a abertura de conta com tais características, nos termos do que prescreve a Resolução 3.402, de 6/9/2006, do Banco Central do Brasil; 
9.6.4. os responsáveis que não tiverem interesse em providenciar abertura de conta-salário deverão peticionar ao relator, periodicamente, pleiteando a liberação das verbas alimentares depositadas nas contas-correntes alcançadas pela indisponibilidade decretada, comprovando, por meio de documentos hábeis, que os valores requeridos se enquadram como alimentares; 
9.6.5. os demais recursos financeiros que se encontrarem em contas-correntes alcançadas pela indisponibilidade decretada nos presentes autos, tais como fundo de garantia, aplicações em previdência privada entre outros, escapam, em regra, do conceito de verba alimentar, razão pela qual, estão alcançados pela cautelar decretada; 
9.6.6. os recursos disponíveis bem como as aplicações com prazo de vencimento determinado, vencidas ou a vencer, nas contas bloqueadas, continuam alcançados pela medida de indisponibilidade, no entanto, poderão ser objeto de aplicações financeiras desde que sejam de baixo risco. Nesse caso, a escolha dos investimentos, observada a referida condição, é de responsabilidade exclusiva do titular da conta corrente bloqueada bem como do gerente responsável pela aplicação. 
9.7. notificar os responsáveis acerca da presente deliberação; 
9.8. comunicar ao Ministério da Educação sobre a conversão do presente processo em tomada de contas especial, nos termos do art. 198, parágrafo único, do Regimento Interno do Tribunal; 
9.8. dar ciência desta deliberação ao Ministério Público Federal no Amapá e ao Departamento da Polícia Federal no Amapá; 
9.9. apensar os presentes autos ao processo de tomada de contas especial que vier a ser autuado, na forma prevista no art. 41 da Resolução TCU 259/2014.
Em cumprimento as determinações do Acórdão 213/2018-TCU-Plenário foram autuados os seguintes processos: 
 TC Processo 005.052/2018-1 - Tomada de Contas Especial com a finalidade de julgar as contas dos responsáveis e ressarcir o dano ao erário, garantindo a ampla defesa e contraditório;
 TC Processo 005.075.2018-1 - Indisponibilidade de bens do responsável Edson Barros Barbosa (XXX.045.812-XX) , com a finalidade de tornar efetiva a medida constritiva;
 TC Processo 005.073.2018-9 - Indisponibilidade de bens do responsável Edilson dos Reis Lima (XXX.647.712-XX) , com a finalidade de tornar efetiva a medida constritiva;
 TC Processo 005.065.2018-6 - Indisponibilidade de bens da responsável Cooperativa de Alimentos da Biodiversidade do Amapá - Agrocoop (10.725.924/0001-09) , com a finalidade de tornar efetiva a medida constritiva;
 TC Processo 005.077.2018-4 - Indisponibilidade de bens do responsável Daciel Cunha Alves (XXX.180.572-XX) , com a finalidade de tornar efetiva a medida constritiva;
 TC Processo 005.064.2018-0 - Indisponibilidade de bens da responsável Conceição Correa Medeiros (XXX.008.192-XX) , com a finalidade de tornar efetiva a medida constritiva.
Os ofícios de citação, avisos de recebimento e as alegações de defesa estão detalhadas na tabela abaixo (peça 45) :
	Responsável/Interessado
	Ofício
	AR
	Resposta

	Conceição Correa Medeiros
	137/2018 (peça 27) 
	peça 31
	-

	Cooperativa de Alimentos da Biodiversidade do Amapá
	136/2018 (peça 26) 
	DEV - peça 37
	 -

	Edilson dos Reis Lima
	139/2018 (peça 29) 
	peça 34
	-

	Edson Barros Barbosa
	140/2018 (peça 30) 
	peça 33
	 -

	Daciel da Cunha Nunes
	138/2018 (peça 28) 
	peça 32
	peça 35

	Cooperativa de Alimentos da Biodiversidade do Amapá
	446/2018 (peça 39) 
	DEV - peça 42
	-

	Cooperativa de Alimentos da Biodiversidade do Amapá
	447/2018 (peça 40) 
	peça 43
	 -

Em que pese a Sra. Conceição Correa Medeiros não apresentar alegação de defesa nesses autos, a responsável apresentou defesa no processo TC Processo 005.064.2018-0 de Indisponibilidade de Bens, por isso esse documento foi juntado aos presentes autos de Tomada de Contas Especial à peça 47, em homenagem aos princípios da ampla defesa e contraditório. 
EXAME TÉCNICO
Das alegações de defesa da Sra. Conceição Correa Medeiros (XXX.008.192-XX) , Secretária de Estado da Educação à época dos fatos (peça 47) .
1.1. Primeiramente, cabe destacar que é possível inferir que a responsável utilizou como alegações de defesa a mesma peça utilizada em ação judicial de improbidade administrativa, como pode-se constatar nos seguintes trechos:
"Muito bem. Aduz o MPF de a peticionária haver participado como coadjuvante, (...) " (peça 47, p. 2) ;
"Vale dizer, que é impossível chegar a qualquer conclusão acerca de dano ao erário, tendo em vista que o Ministério Público Federal narra os fatos com base em ilações e exemplos equivocados" (peça 47, p. 6) ;
"Resta evidente, portanto, que o pedido de ressarcimento ao erário formulado pelo Ministério Público Federal é completamente descabido, (...) " (peça 47, p. 17) ;
"Ou seja, o despropósito da alegação do Ministério Público Federal TAMBÉM é depreendido pelo quantum pleiteado na incial, (...) " (peça 47, p. 17) ;
"Assim, ainda que o Ministério Público Federal, tortuosamente tente implicar condutas ímprobas a ora Contestante, vale sublinhar a ausência do ponto central e determinante relativo ao ato ímprobo do artigo 10º da Lei n. 8.249/92: o efetivo dano ao erário" (peça 47, p. 20) ;
"Vale sublinhar que não há pedido de condenação à ato de improbidade por violação à princípios, insculpidos no artigo 11 da Lei nº 8.429/92, o que reforça a necessária demonstração da lesividade para se impor qualquer condenação aos Contestantes na presente demanda" (peça 47, p. 20) ;
"Apesar da lacuna legislativa no tocante à dosimetria quando da aplicação de penalidades (Lei nº 8.429/92) , o caput do artigo 12 permite a aplicação de sanções de forma conjunta ou isolada e o Autor sequer tratou do tema" (peça 47, p. 30) .
1.2. Entretanto, em homenagem ao princípio da ampla defesa e contraditório, bem como o da instrumentalidade das formas, a peça será analisada como alegações de defesa em processo de Tomada de Contas Especial.
1.3. A defesa argumenta inépcia da inicial, alegando que as condutas não foram individualizadas o que viola o princípio da ampla defesa e contraditório (peça 30, p. 3-9) .
1.4. Esse argumento não merece ser acolhido, pois as condutas de cada responsável foram detalhadas na matriz de responsabilização constante no relatório do Acórdão 213/2018-TCU-Plenário (peça 22, p. 9) . Abaixo a transcrição da conduta da Sra. Conceição Correa Medeiros:
27. 	Irregularidade: desvio de recursos do Programa Nacional de Alimentação Escolar (PNAE) , na execução do Contrato 72/2015-Seed, assinado entre a Secretaria de Estado da Educação do Amapá (Seed/AP) e a Cooperativa Agroindustrial de Produção de Alimentos do Estado do Amapá (Agrocoop) (CNPJ 10.725.924/0001-09) , em razão de pagamentos indevidos, considerando que houve apenas entrega parcial dos gêneros alimentícios provenientes da agricultura familiar (itens 19-25) .
27.1.	Dispositivos infringidos/Fundamento Legal: Constituição Federal (art. 37, caput, art. 70, parágrafo único, art. 71, incisos II a e VIII) , Lei 8.443/1992 (art. 8º, art. 16, inc. III, alínea "d") , Decreto 93.872/1986 (art. 148) , Lei 8666/1993 (art. 66) , Contrato 72/2015-Seed (Cláusula Quarta) .
27.2.	Responsável: Sra. Conceição Correa Medeiros (CPF XXX.008.192-XX) , Secretária de Estado da Educação à época dos fatos.
27.2.1.	 Conduta: realizar pagamentos indevidos, no âmbito do Contrato 72/2015-Seed, à Cooperativa Agroindustrial de Produção de Alimentos do Estado do Amapá - Agrocoop (CNPJ 10.725.924/0001-09) , em razão da entrega parcial de gêneros alimentícios.
27.2.2.	 Nexo de causalidade: a realização de pagamentos indevidos resultou em prejuízo ao erário.
27.2.3. 	Culpabilidade: a ex-secretária realizou o primeiro pagamento fora do sistema de controle orçamentário do Estado do Amapá. O segundo pagamento foi executado mesmo com ausência de ateste dos serviços por parte da comissão de fiscalização. A responsável assinou o Contrato 72/2015-Seed com vigência de apenas 3 meses, em que pese os recursos repassados pelo FNDE tenham sido calculados para todo o ano letivo. Além disso, a vigência do contrato coincidiu com as férias escolares.
1.5. A defesa também argumenta a ilegitimidade ativa da União Federal na fiscalização na aplicação das verbas da merenda escolar, cabendo ao Estado tal competência (peça 30, p. 9-16) .
1.6. Esse argumento também não merece ser acolhido. O Programa Nacional de Alimentação Escolar (PNAE) é regulado pela Lei 11.947/2009 e pela Resolução FNDE 26/2013. Esse recurso tem por objetivo contribuir para o crescimento e o desenvolvimento biopsicossocial, a aprendizagem, o rendimento escolar e a formação de hábitos alimentares saudáveis dos alunos, por meio de ações de educação alimentar e nutricional e da oferta de refeições que cubram as suas necessidades nutricionais durante o período letivo (art. 4º, da Lei 11.947/2009) .
1.7. Os recursos financeiros consignados no orçamento da União para execução do PNAE são repassados em parcelas aos Estados, ao Distrito Federal, aos Municípios e às escolas federais pelo Fundo Nacional de Desenvolvimento da Educação - FNDE (art. 5º, da Lei 11.947/2009) . 
1.8. A legislação é clara ao dispor os órgãos competentes para fiscalizar os recursos do PNAE, pois qualquer pessoa física ou jurídica poderá denunciar ao FNDE, ao Tribunal de Contas da União, aos órgãos de controle interno do Poder Executivo da União, ao Ministério Público e ao CAE as irregularidades eventualmente identificadas na aplicação dos recursos destinados à execução do PNAE (art. 10, da Lei 11.947/2009) .
1.9. A Resolução FNDE 26/2013 (art. 48) também é clara ao expressar que a fiscalização da gestão e da aplicação dos recursos financeiros provenientes do PNAE compete ao FNDE, ao órgão de controle interno do Poder Executivo Federal, ao TCU e ao CAE, em conjunto com os demais entes responsáveis pelos sistemas de ensino, mediante a realização de auditorias e/ou análise dos processos que originarem as prestações de contas.
1.10. Além disso, o Estado e/ou o Município devem prestar contas ao FNDE dos recursos financeiros repassados de cada exercício, comprovando o atingimento do objeto e do objetivo do programa e o cumprimento dos aspectos técnicos, conforme arts. 44 a 47 da Resolução FNDE 26/2013.
1.11. Por fim, a defesa argumenta ausência de dano ao erário e enriquecimento ilícito da União ao pretender que todo volume de pagamentos, incluindo aqueles em que houve a plena entrega de merenda escolar, seja integralmente ressarcido (peça 30, p. 16-29) .
1.12. Também não merece ser acolhido esse argumento. O dano erário é evidente tendo em vista que ocorreram pagamentos sem a entrega dos gêneros alimentícios, conforme extensa prova presente nos autos que evidencia a contratação simulada, como por exemplo, vigência do contrato em férias escolares, primeiro pagamento realizado fora do sistema de controle orçamentário, segundo pagamento realizado sem o ateste dos serviços, escolha de novos diretores da cooperativa um dia antes da assinatura do contrato, apresentação de termos de recebimentos simulados.
1.13. Em relação a quantificação do débito foi levado em consideração os alimentos efetivamente entregues pela Cooperativa (peça 22, p. 7) , o que afasta o argumento de enriquecimento ilícito por parte da União.
1.14. Diante do exposto, entende-se que as alegações de defesa devem ser rejeitadas e as presentes contas devem ser julgadas irregulares, com a condenação em débito da Sra. Conceição Correa Medeiros (CPF XXX.008.192-XX) , Secretária de Estado da Educação à época dos fatos, com fundamento nos arts. 16, inciso III, alíneas "d", da Lei nº 8.443/92 c/c os arts. 201, § 2º e 209, incisos IV, do Regimento Interno/TCU.
Das alegações de defesa do Sr. Daciel Cunha Alves (XXX.180.572-XX) , diretor da Agrocoop (peça 35) .
1.15. A defesa alega que as funções do diretor financeiro da Cooperativa estão previstas nos arts. 51, "c" e 54 do Estatuto da Cooperativa, ou seja, essas funções não são de ordem executiva, não perpassam pela execução de determinadas tarefas ou mesmo fiscalização direta de determinada atividade (peça 35, p. 2) .
1.16. Alega que nunca houve do responsável o acompanhamento de entrega de mercadorias, execução contratual, quantitativo de escolas e produtos consumidos. Suas atribuições restringiam-se à seara financeira, ou seja, movimentação, documentação, planejamento de pessoal e gastos da Cooperativa (peça 35, p. 3) .
1.17. Os argumentos não merecem ser acolhidos. Na apreciação dos fatos constatou-se que a contratação foi simulada com o objetivo de desviar recursos do PNAE. O Sr. Daciel Cunha Alves foi nomeado diretor da Cooperativa um dia antes da assinatura do contrato. Além disso, o responsável não poderia assumir o cargo de diretor, pois não era cooperado, conforme determinação do art. 47 do Estatuto da Cooperativa.
1.18. O Relatório de Inspeção 1/2016 da CGE-AP (peças 10-12) identificou participação ativa do Sr. Daciel Cunha Alves na irregularidade. O modus operandi da irregularidade era a utilização de termos de recebimentos simulados por parte da Agrocoop em que solicitava que algum funcionário da escola assinasse o termo sob promessa de entrega futura dos alimentos ou, em alguns casos, coagiam os gestores afirmando que se não assinassem, a escola não seria contemplada com o fornecimento dos alimentos. 
1.19. No Relatório da CGE-AP constam trechos de ofícios de respostas das escolas envolvidas em que comprovam a participação do Sr. Daciel Cunha na irregularidade. Abaixo alguns trechos:
Escola Estadual José de Alencar: "Durante sua visita o senhor Daciel informou que os produtos faltantes seriam entregues com maior brevidade possível e tomando nosso contato disse que qualquer situação adversa nos ligaria, sugerindo ainda que os produtos citados na lista poderiam ser substituídos por outros no mesmo valor" (peça 10, p. 49) ;
Escola Estadual José de Anchieta: "No dia 20/04/2016 vieram à escola os senhores Edilson e Darciel e entregaram um novo Termo de Recebimento, dessa vez com a quantidade dos produtos a serem recebidos e o período do recebimento de 22/12/2015 a 14/01/2016" (peça 10, p. 49) ;
Escola Estadual Azevedo Costa: "Segundo informação do senhor Darciel, se a escola não aceitasse os produtos fornecidos ela perderia, pois o recurso no valor de R$ 21.000,00 (Vinte e um mil reais) já havia sido repassado a empresa" (peça 10, p. 50) ;
Escola Estadual Deuzuite Maria Carvalho Cavalcante: "O senhor Darciel, garantiu que vai entregar em junho. Porque fizeram remanejamento das datas de entrega, por serem muitas escolas para atenderem" (peça 10, p. 54) .
1.20. Diante do exposto, entende-se que as alegações de defesa devem ser rejeitadas e as presentes contas devem ser julgadas irregulares, com a condenação em débito do Sr. Daciel Cunha Alves (XXX.180.572-XX) , diretor da Agrocoop, com fundamento nos arts. 16, inciso III, alíneas "d", da Lei nº 8.443/92 c/c os arts. 201, § 2º e 209, incisos IV, do Regimento Interno/TCU.
Da revelia dos Srs. Edilson dos Reis Lima (XXX.647.712-XX) , presidente da Agrocoop, Edson Barros Barbosa (XXX.045.812-XX) , diretor da Agrocoop, e da Cooperativa de Alimentos da Biodiversidade do Amapá - Agrocoop (10.725.924/0001-09) .
1.21. Regularmente citados, e decorrido o prazo regulamentar, os responsáveis não compareceram aos autos. Operam-se, portanto, os efeitos da revelia, dando-se prosseguimento ao processo, nos termos do art. 12, § 3º, da Lei 8.443/1992.
1.22. Nos processos do TCU, em decorrência da aplicação do princípio da verdade material, a revelia não leva à presunção de que seriam verdadeiras todas as imputações levantadas contra os responsáveis, diferentemente do que ocorre no processo civil, em que a revelia do réu opera a presunção da verdade dos fatos narrados pelo autor. Dessa forma, a avaliação da responsabilidade do agente não pode prescindir da prova existente no processo ou para ele carreada.
1.23. No presente caso, analisando os autos não existe argumento ou prova que possa ilidir a irregularidade por parte dos Srs. Edilson dos Reis Lima (XXX.647.712-XX) , presidente da Agrocoop, Edson Barros Barbosa (XXX.045.812-XX) , diretor da Agrocoop, e da Cooperativa de Alimentos da Biodiversidade do Amapá - Agrocoop (10.725.924/0001-09) .
1.24. Ao não apresentar a defesa, os responsáveis deixaram de produzir prova da regular aplicação dos recursos sob sua responsabilidade, em afronta às normas que impõem aos gestores de recursos públicos a obrigação legal de, sempre que demandados pelos órgãos de controle, apresentar os documentos que demonstrem a correta utilização das verbas públicas, a exemplo do contido no art. 93 do Decreto-Lei 200/67: "Quem quer que utilize dinheiros públicos terá de justificar seu bom e regular emprego na conformidade das leis, regulamentos e normas emanadas das autoridades administrativas competentes".
1.25. Configurada a revelia frente à citação deste Tribunal e inexistindo comprovação da boa e regular aplicação dos recursos transferidos, não resta alternativa senão dar seguimento ao processo proferindo julgamento sobre os elementos até aqui presentes, que conduzem à irregularidade de suas contas.
1.26. Assim, as presentes contas devem ser julgadas irregulares, com a condenação em débito dos Srs. Edilson dos Reis Lima (XXX.647.712-XX) , presidente da Agrocoop, Edson Barros Barbosa (XXX.045.812-XX) , diretor da Agrocoop, e da Cooperativa de Alimentos da Biodiversidade do Amapá - Agrocoop (10.725.924/0001-09) , com fundamento nos arts. 16, inciso III, alíneas "d", da Lei nº 8.443/92 c/c os arts. 201, § 2º e 209, incisos IV, do Regimento Interno/TCU.
Do exame da boa-fé (art. 202, RI/TCU) . 
1.27. No tocante à aferição quanto à ocorrência de boa-fé na conduta dos responsáveis, conforme determina o § 2º do art. 202 do Regimento Interno do TCU, não há elementos para que se possa efetivamente reconhecê-la, podendo este Tribunal, desde logo, proferir o julgamento de mérito pela irregularidade das contas, nos termos do § 6º do mesmo artigo do normativo citado. 
MATRIZ DE RESPONSABILIZAÇÃO
Irregularidade: desvio de recursos do Programa Nacional de Alimentação Escolar (PNAE) , na execução do Contrato 72/2015-Seed, assinado entre a Secretaria de Estado da Educação do Amapá (Seed/AP) e a Cooperativa Agroindustrial de Produção de Alimentos do Estado do Amapá (Agrocoop) (CNPJ 10.725.924/0001-09) , em razão de pagamentos indevidos, considerando que houve apenas entrega parcial dos gêneros alimentícios provenientes da agricultura familiar (itens 19-25) .
1.28. Dispositivos infringidos/Fundamento Legal: Constituição Federal (art. 37, caput, art. 70, parágrafo único, art. 71, incisos II a e VIII) , Lei 8.443/1992 (art. 8º, art. 16, inc. III, alínea "d") , Decreto 93.872/1986 (art. 148) , Lei 8666/1993 (art. 66) , Contrato 72/2015-Seed (Cláusula Quarta) .
1.29. Responsável: Sra. Conceição Correa Medeiros (CPF XXX.008.192-XX) , Secretária de Estado da Educação à época dos fatos.
1.29.1. Conduta: realizar pagamentos indevidos, no âmbito do Contrato 72/2015-Seed, à Cooperativa Agroindustrial de Produção de Alimentos do Estado do Amapá - Agrocoop (CNPJ 10.725.924/0001-09) , em razão da entrega parcial de gêneros alimentícios.
1.29.2. Nexo de causalidade: a realização de pagamentos indevidos resultou em prejuízo ao erário.
1.29.3. Culpabilidade: a ex-secretária realizou o primeiro pagamento fora do sistema de controle orçamentário do Estado do Amapá. O segundo pagamento foi executado mesmo com ausência de ateste dos serviços por parte da comissão de fiscalização. A responsável assinou o Contrato 72/2015-Seed com vigência de apenas 3 meses, em que pese os recursos repassados pelo FNDE tenham sido calculados para todo o ano letivo. Além disso, a vigência do contrato coincidiu com as férias escolares.
1.30. Responsável: Cooperativa Agroindustrial de Produção de Alimentos do Estado do Amapá - Agrocoop (CNPJ 10.725.924/0001-09) , contratada.
1.30.1. Conduta: receber pagamentos indevidos pela Secretaria de Estado da Educação do Amapá, no âmbito do Contrato 72/2015-Seed, em razão da entrega parcial de gêneros alimentícios.
1.30.2. Nexo de causalidade: o recebimento de pagamentos indevidos resultou em prejuízo ao erário.
1.31. Responsáveis: Sr. Edilson dos Reis Lima (CPF XXX.647.712-XX) , presidente da Agrocoop, e dos Srs. Edson Barros Barbosa (CPF XXX.045.812-XX) e Daciel Cunha Alves (CPF XXX.180.572-XX) , diretores da Agrocoop.
1.31.1. Conduta: emitir e apresentar termos de recebimentos simulados e/ou duplicados que embasaram os pagamentos indevidos. Tais termos afirmavam a entrega efetiva dos gêneros alimentícios, porém ficou provado nos autos que a entrega foi parcial.
1.31.2. Nexo de causalidade: a emissão e entrega de termos de recebimentos inidôneos resultou na realização de pagamentos indevidos e consequentemente prejuízo ao erário.
1.31.3. Culpabilidade: os responsáveis iam pessoalmente às escolas coletar as assinaturas dos gestores escolares, afirmando que os termos de recebimentos seriam a garantia de que as escolas receberiam os gêneros alimentícios, e que, caso não assinassem, o recurso seria perdido. Os Srs. Edson Barros Barbosa e Daciel Cunha Alves, diretores da Agrocoop, entraram na entidade um dia antes da assinatura do contrato e de forma irregular, pois não eram cooperados, requisito exigido pelo art. 47 do Estatuto da Cooperativa, logo não poderiam assumir o cargo de diretor. 
1.32. Débito: 
	Data
	Valor (R$) 

	21/1/2016
	879.698,83

	9/3/2016
	1.172.874,94

Valor atualizado até 19/9/2018: R$ 2.281.826,78 
CONCLUSÃO
A situação encontrada evidencia desvio de recursos do Programa Nacional de Alimentação Escolar (PNAE) , na execução do Contrato 72/2015-Seed, assinado entre a Secretaria de Estado da Educação do Amapá (Seed/AP) e a Cooperativa Agroindustrial de Produção de Alimentos do Estado do Amapá (Agrocoop) (CNPJ 10.725.924/0001-09) , em razão de pagamentos indevidos, considerando que houve apenas entrega parcial dos gêneros alimentícios provenientes da agricultura familiar.
Em face da análise promovida nos itens 7-8, propõe-se rejeitar as alegações de defesa apresentadas pela Sra. Conceição Correa Medeiros (XXX.008.192-XX) , Secretária de Estado da Educação à época dos fatos, e pelo Sr. Daciel Cunha Alves (XXX.180.572-XX) , diretor da Agrocoop uma vez que não foram suficientes para sanear as irregularidades a eles atribuídas. Os argumentos de defesa tampouco lograram afastar o débito imputado aos responsáveis. Ademais, inexistem nos autos elementos que demonstrem sua boa-fé ou a ocorrência de outros excludentes de culpabilidade. Desse modo, suas contas devem, desde logo, ser julgadas irregulares, nos termos do art. 202, § 6º, do Regimento Interno/TCU, procedendo-se à sua condenação em débito e à aplicação da multa prevista no art. 57 da Lei 8.443/1992. 
Diante da revelia dos Srs. Edilson dos Reis Lima (XXX.647.712-XX) , presidente da Agrocoop, Edson Barros Barbosa (XXX.045.812-XX) , diretor da Agrocoop, e da Cooperativa de Alimentos da Biodiversidade do Amapá - Agrocoop (10.725.924/0001-09) , e inexistindo nos autos elementos que permitam concluir pela ocorrência de boa-fé ou de outros excludentes de culpabilidade em suas condutas, propõe-se que suas contas sejam julgadas irregulares com condenação em débito e multa (item 9) . 
PROPOSTA DE ENCAMINHAMENTO
Ante todo o exposto, submetem-se os autos à consideração superior, propondo:
a) considerar, para todos os efeitos, revéis os Srs. Edilson dos Reis Lima (XXX.647.712-XX) , presidente da Agrocoop, Edson Barros Barbosa (XXX.045.812-XX) , diretor da Agrocoop, e a Cooperativa de Alimentos da Biodiversidade do Amapá - Agrocoop (10.725.924/0001-09) , dando-se prosseguimento ao processo, conforme preceitua o art. 12, § 3º, da Lei 8.443/1992 c/c o art. 202, § 8º, do RI/TCU;
b) rejeitar as alegações de defesa da Sra. Conceição Correa Medeiros (XXX.008.192-XX) , Secretária de Estado da Educação à época dos fatos, e do Sr. Daciel Cunha Alves (XXX.180.572-XX) , diretor da Agrocoop;
c) julgar irregulares as contas da Sra. Conceição Correa Medeiros (XXX.008.192-XX) , dos Srs. Edilson dos Reis Lima (XXX.647.712-XX) , Daciel Cunha Alves (XXX.180.572-XX) , Edson Barros Barbosa (XXX.045.812-XX) , e da Cooperativa de Alimentos da Biodiversidade do Amapá - Agrocoop (10.725.924/0001-09) , nos termos do art. 1º, inciso I, e 16, inciso III, alínea "d", e 19, caput, da Lei 8.443/1992, condenando-os em solidariedade ao pagamento das importâncias a seguir especificadas e fixando-lhes o prazo de 15 dias para que comprovem perante este Tribunal, em respeito ao art. 214, inciso III, alínea "a", do RI/TCU, o recolhimento da dívida aos cofres do Fundo Nacional de Desenvolvimento da Educação (FNDE) , atualizadas monetariamente e acrescidas de juros de mora calculados a partir das datas indicadas até a data do efetivo recolhimento e com o abatimento de valores acaso já satisfeitos, nos termos da legislação vigente:
	Data
	Valor (R$) 

	21/1/2016
	879.698,83

	9/3/2016
	1.172.874,94

Valor atualizado até 19/9/2018: R$ 2.281.826,78 
d) aplicar à Sra. Conceição Correa Medeiros (XXX.008.192-XX) , aos Srs. Edilson dos Reis Lima (XXX.647.712-XX) , Daciel Cunha Alves (XXX.180.572-XX) , Edson Barros Barbosa (XXX.045.812-XX) , e à Cooperativa de Alimentos da Biodiversidade do Amapá - Agrocoop (10.725.924/0001-09) a multa prevista no art. 57 da Lei nº 8.443/92, fixando-lhes o prazo de quinze dias, a contar da notificação, para que comprovem, perante este Tribunal, o recolhimento da referida quantia aos cofres do Tesouro Nacional, atualizada monetariamente e acrescida dos juros de mora a partir do dia seguinte ao do término do prazo estabelecido, até a data do efetivo recolhimento, na forma da legislação em vigor; 
e) autorizar desde logo, com fundamento no art. 26 da Lei 8.443/1992 c/c o art. 217 do RI/TCU, caso seja do interesse dos responsáveis, o parcelamento da dívida em até 36 (trinta e seis) parcelas, incidindo sobre cada uma, corrigida monetariamente, os juros de mora devidos, sem prejuízo de alertá-los de que, caso opte por essa forma de pagamento, a falta de comprovação do recolhimento de qualquer parcela implicará o vencimento antecipado do saldo devedor, nos termos do art. 26, parágrafo único, da Lei 8.443/1992 c/c o art. 217, § 2º, do RI/TCU;
f) autorizar, desde logo, a cobrança judicial das dívidas, caso não atendida a notificação, nos termos do art. 28, II, da Lei nº 8.443/1992;
g) dar ciência do acórdão que vier a ser proferido ao Ministério da Educação, Governo do Estado do Amapá, Ministério Público Federal no Amapá, Departamento da Polícia Federal no Amapá e à Controladoria Geral da União no Amapá, destacando que o relatório e o voto que fundamentam a deliberação ora encaminhada podem ser acessados por meio do endereço eletrônico www.tcu.gov.br/acordaos e que, caso tenham interesse, o Tribunal pode encaminhar-lhes cópia desses documentos sem quaisquer custos;
 
h) arquivar os presentes autos.
2.	O representante do MPTCU que atuou no feito, Subprocurador-Geral Paulo Soares Bugarin, ao concordar com as conclusões e com a proposta de encaminhamento da Secex/AP, exarou o parecer constante da peça 50, a seguir transcrito:
	Cuidam os autos de Tomada de Contas Especial instaurada a partir da conversão do processo de representação TC nº Processo 002.625/2018-0 (Acórdão 213/2018-TCU-Plenário; peça 20) , que apurou o desvio de recursos do Programa Nacional de Alimentação Escolar (PNAE) , na execução do Contrato nº 72/2015-Seed, assinado entre a Secretaria de Estado da Educação do Amapá (Seed/AP) e a Cooperativa Agroindustrial de Produção de Alimentos do Estado do Amapá (Agrocoop) .
2.	O contrato entre a cooperativa e a Seed/AP, celebrado em 23/12/2015 e com vigência até 11/03/2016, teve por objeto a aquisição de gêneros alimentícios da agricultura familiar e do empreendedor familiar rural para fornecer merenda escolar a 56.109 alunos da rede pública estadual de ensino. Para tanto, foram previstos R$ 3.524.500,84, que seriam pagos em três parcelas mensais de R$ 1.174.833,62, entre dezembro de 2015 e fevereiro de 2016, mediante comprovação de entrega e certificação do recebimento no local determinado, conforme cláusula sexta do ajuste (peça 7, p. 3 e 7) .
3.	Até o final da vigência do ajuste, a Agrocoop recebeu duas parcelas, pagas em 21/01/2016 e 09/03/2016 (peça 9, p. 2-4) , perfazendo o total de R$ 2.346.405,80. Contudo, conforme registros do Relatório da Comissão Fiscalização do Contrato (peça 13, p. 4-11) e do Relatório de Inspeção nº 1/2016 da Controladoria-Geral do Estado do Amapá - CGE/AP (peças 10/11; peça 12, p. 1-49) , os respectivos gêneros alimentícios não foram entregues nas escolas, ou foram entregues apenas de forma parcial.
4.	A contratação também foi alvo de operação da Polícia Federal, de repercussão nacional, denominada "Operação Senhores da Fome", realizada com a colaboração deste Tribunal e de outros órgãos de controle estaduais e federais.
5.	Neste TCU, na representação formulada pela Secex/AP (peça 18) , foram apresentados indícios de que a contratação da Agrocoop teria sido simulada, com o objetivo de desviar os recursos federais recebidos pela Seed/AP. Nesse sentido, destacou-se que grande parte do período de vigência do contrato de fornecimento de merendas coincidiu com as férias escolares no Estado do Amapá; e que dois diretores da cooperativa assumiram o cargo um dia antes da celebração do ajuste (peça 14 e peça 7, p. 6) , sem cumprir o requisito de ser associado à entidade, contrariando o art. 47 do Estatuto da Agrocoop (peça 4, p. 93, e peça 15) .
6.	Ressaltou-se, então, o modus operandi da cooperativa, que obtinha a assinatura de funcionários das escolas nos termos de recebimento, mediante promessa de entrega futura dos alimentos, e com isso viabilizava a percepção do respectivo pagamento junto à Seed/AP (peça 8) . Em alguns casos, detectou-se que a cooperativa coagia os gestores escolares a assinar os recibos, sob a ameaça de que a escola não seria contemplada pelo programa caso não concordassem (peça 11, p. 27-29) . 
7.	O quadro de fraudes se mostrou ainda mais preocupante ante os diversos tipos de irregularidades verificadas pela CGE/AP nos termos de recebimento: assinaturas falsificadas (peça 12, p. 3) , assinaturas de pessoas não autorizadas (peça 12, p. 3-5) , termos entregues por servidores da Secretaria de Estado da Educação e por coordenadores de Núcleo de Alimentação Escolar (peça 12, p. 10-12) , termos apresentados em duplicidade pela cooperativa (peça 12, p. 23-25) , falta de preenchimento do quantitativo de alimentos supostamente entregue/pago (peça 12, p. 25-26) , entre outras.
8.	O débito decorrente das irregularidades foi quantificado no Relatório de Inspeção nº 1/2016 da CGE/AP (peça 12, p. 30-34) , considerando documentos de pagamentos, termos de recebimentos, relatórios das escolas e depoimento dos envolvidos nos fatos. Foi identificado o valor de R$ 1.882.877,99, relativamente aos bens que não foram entregues, acrescido de R$ 169.695,78, correspondentes aos pagamentos em duplicidade, alcançando o montante de R$ 2.052.573,77 (valores originais) .
9.	Diante desse cenário, foram realizadas as citações dos seguintes responsáveis:
a)	Sra. Conceição Correa Medeiros, Secretária de Educação do Estado do Amapá à época dos fatos, em razão de ter realizado o pagamento da primeira parcela fora do sistema de controle orçamentário, e da segunda parcela, apesar de haver orientação contrária registrada no Ofício 011/2016 da Comissão de Fiscalização, de 04/03/2016 (peça 13, p. 15) ;
b)	Cooperativa Agroindustrial de Produção de Alimentos do Estado do Amapá - Agrocoop, por ter recebido os pagamentos sem a devida contraprestação contratual;
c)	diretoria da Agrocoop, incluindo o presidente Edilson dos Reis Lima e os diretores Edson Barros Barbosa e Daciel Cunha Alves, em razão de terem emitido e apresentado termos de recebimentos simulados e/ou duplicados que embasaram os pagamentos indevidos.
10.	Regularmente citados (peça 45) , apenas o Sr. Daciel Cunha Alves compareceu aos autos, conforme alegações de defesa à peça 35. A despeito de a Sra. Conceição Correa Medeiros ter permanecido silente, entendeu-se oportuno analisar o documento apresentado por ela no âmbito do TC nº Processo 005.064.2018-0 (processo que trata da indisponibilidade de bens da responsável) , que passou a compor a peça 47 deste processo. Os demais responsáveis foram considerados revéis, nos termos do art. 12, § 3º, da Lei nº 8.443/92.
11.	Conforme instrução de mérito à peça 48, os argumentos de defesa foram rejeitados e a unidade técnica propôs julgar irregulares as contas da Sra. Conceição Correa Medeiros, dos Srs. Edilson dos Reis Lima, Daciel Cunha Alves e Edson Barros Barbosa, e da Cooperativa de Alimentos da Biodiversidade do Amapá - Agrocoop, condenando-os solidariamente ao recolhimento da dívida de R$ 2.052.573,77 (valor histórico) e aplicando-lhes a multa do art. 57 da Lei nº 8.443/92.
12.	Com razão, os argumentos de defesa não se mostraram aptos a descaracterizar as irregularidades causadoras do débito, tampouco a afastar a responsabilidade dos defendentes. 
13.	Veja-se que a Sra. Conceição Correa Medeiros questionou a atuação do Ministério Público Federal e do TCU neste caso, por entender que a competência de fiscalização de verbas da merenda escolar seria do Estado, e não da União. Esses argumentos foram prontamente rebatidos com base nos dispositivos da Lei nº 11.947/2009 (art. 10) e da Resolução FNDE nº 26/2013 (art. 48) . Ainda em relação à defesa da Secretária de Educação, a Secex/AP esclareceu que sua conduta foi devidamente individualizada na matriz de responsabilização constante no relatório do Acórdão 213/2018-TCU-Plenário e que o valor dos alimentos efetivamente entregues pela Cooperativa não foi computado como débito, o que afasta os argumentos de prejuízo ao contraditório e à ampla defesa e de enriquecimento ilícito por parte da União. O Sr. Daciel Cunha Alves, por sua vez, alegou ilegitimidade passiva, mas não trouxe elementos capazes de se contrapor às evidências de seu envolvimento com as práticas irregulares, constantes dos autos. 
14.	Ante o exposto, por considerar adequadas as análises empreendidas pela unidade técnica, este representante do MP/TCU manifesta-se de acordo com a proposta de encaminhamento à peça 48.
É o relatório.

Cícero Bordalo Junior (OAB/AP 152) e Luciana Uchôa Esteves (OAB/AP 1.145).

Subprocurador-Geral Paulo Soares Bugarin.

TOMADA DE CONTAS ESPECIAL. DESVIO DE RECURSOS DO PROGRAMA NACIONAL DE ALIMENTAÇÃO ESCOLAR (PNAE). CITAÇÃO DOS CINCO RESPONSÁVEIS ENVOLVIDOS. REVELIA DE TRÊS RESPONSÁVEIS. REJEIÇÃO DAS ALEGAÇÕES DE DEFESA DE DOIS RESPONSÁVEIS. CONTAS IRREGULARES. DÉBITO. MULTA. INABILITAÇÃO PARA O EXERCÍCIO DE CARGO EM COMISSÃO OU FUNÇÃO DE CONFIANÇA NO ÂMBITO DA ADMINISTRAÇÃO PÚBLICA. SOLICITAÇÃO À AGU PARA A REALIZAÇÃO DO ARRESTO DE BENS DOS RESPONSÁVEIS. NOTIFICAÇÃO DA DECISÃO.

TOMADA DE CONTAS ESPECIAL (TCE)

Secretaria de Controle Externo no Estado do Amapá (Secex/AP).

Em apreciação, Tomada de Contas Especial (TCE) instaurada por este Tribunal em atendimento ao disposto no subitem 9.2 Acórdão 213/2018-TCU-Plenário, em desfavor da Srª. Conceição Corrêa Medeiros, então Secretária de Estado da Educação do Amapá, da Cooperativa de Alimentos da Biodiversidade do Amapá (Agrocoop) , do Sr. Edilson dos Reis Lima, presidente da Agrocoop, e dos Srs. Daciel Cunha Alves e Edson Barros Barbosa, diretores da mencionada cooperativa.
A irregularidade que ensejou a atuação da presente TCE, apurada em sede de representação (TC Processo 002.625/2018-0) , decorreu do desvio de recursos do Programa Nacional de Alimentação Escolar (PNAE) , na execução do Contrato 72/2015-Seed, assinado entre a Secretaria de Estado da Educação do Amapá (Seed/AP) e a Agrocoop, em razão de pagamentos indevidos por gêneros alimentícios provenientes da agricultura familiar que não foram entregues.
Cabe o registro de que o Acórdão 213/2018-TCU-Plenário também decretou, cautelarmente, a indisponibilidade de bens de todos os responsáveis mencionados nesta TCE, para os quais foram autuados processos específicos para a implementação das cautelares expedidas.
Uma vez citados os responsáveis, cujas ciências podem ser comprovadas mediante os avisos de recebimento constante dos autos, apenas o Sr. Daciel da Cunha Nunes apresentou defesa (peça 35) . A Srª. Conceição Corrêa Medeiros teve a defesa apresentada no âmbito do TC Processo 005.064/2018-0, que cuida do processamento da indisponibilidade de seus bens, apreciada também nesta TCE, em razão de que as alegações por ela trazidas perpassam os questionamentos dos fundamentos da cautelar concedida.
Após analisar as alegações de defesa apresentadas, a Secretaria de Controle Externo no Estado do Amapá (Secex/AP) , em posicionamento uniforme (peças 48 e 49) , seguida pelo MPTCU, por meio de parecer acostado à peça 50, propõe considerar revéis a Agrocoop e os Srs. Edilson dos Reis Lima e Edson Barros Barbosa, julgar irregulares as contas de todos os responsáveis, condenar-lhes solidariamente em débito e aplicar-lhes, individualmente, a multa prevista no art. 57 da Lei 8.443/1992.
Manifesto minha concordância com os pareceres prévios, razão pela qual adoto os argumentos neles expendidos e transcritos no relatório precedente em minhas razões de decidir sem prejuízo de tecer os comentários que se seguem. 
Com relação aos responsáveis Agrocoop e Srs. Edilson dos Reis Lima e Edson Barros Barbosa, ante à caracterização da inércia frente ao chamamento aos autos para apresentação de defesa, aplico os efeitos da revelia dispostos no art. 12, § 3º, da Lei 8.443/1992. 
Os Srs. Edilson dos Reis Lima e Edson Barros Barbosa e a Agrocoop foram citados (peças 29, 30 e 26, respectivamente) em razão de desvio de recursos do PNAE, na execução do Contrato 72/2015-Seed, por meio de pagamentos indevidos, considerando que houve apenas entrega parcial dos gêneros alimentícios relativos à merenda escolar provenientes da agricultura familiar.
Considerando que as condutas aqui descritas foram essenciais na consecução dos danos causados ao erário, acompanho a proposta do órgão instrutivo para que suas contas sejam julgadas irregulares, com a condenação em débito e aplicação da multa prevista no art. 57 da Lei 8.443/1992.
A Srª. Conceição Corrêa Medeiros permaneceu silente nestes autos, mas manifestou-se no âmbito do TC Processo 005.064/2018-0, processo que trata da indisponibilidade de bens da responsável. É de se observar que as alegações ali veiculadas prestam-se a contrapor as acusações a ela imputadas nos termos da Lei 8.429/1992, Lei da Improbidade Administrativa. Considerando os princípios do formalismo moderado e da verdade material que regram os processos nesta Corte de Contas, entendo que a referida defesa, colacionada à peça 47, pode ser aproveitada em favor da responsável na presente TCE.
 Em resumo, a então secretária de educação foi citada por ter realizado o pagamento da primeira parcela contratual fora do sistema de controle orçamentário e, apesar de haver orientação contrária registrada no Ofício 011/2016 da Comissão de Fiscalização, da segunda parcela, de 04/03/2016. Alega a responsável, no essencial, que faleceria competência da União Federal para a fiscalização da aplicação das verbas de merenda escolar, cabendo ao Estado Federado tal atribuição, e que poderia ocorrer enriquecimento ilícito da União ao pleitear o ressarcimento integral da totalidade dos recursos federais repassados, incluindo aqueles em que houve a plena entrega de merenda escolar.
Tais argumentos não merecem acolhida.
As verbas federais destinadas ao PNAE, por força da Lei 11.947/2009 e da Resolução FNDE 26/2013, não perdem suas características de recursos da União, porquanto as transferências realizadas aos diferentes entes federativos apenas lhes concedem a gestão de tais recursos. Nessa condição de gestores de recursos públicos federais, são os responsáveis por sua utilização obrigados a prestar contas dos recursos a eles confiados, nos termos do que estabelece o art. 70, parágrafo único, da CF/1988, atraindo a competência da União, por meio do Tribunal de Contas da União, para fiscalizar sua aplicação.
Do mesmo modo, o débito apurado nesta TCE, como se observa da peça 22, p. 7, teve por base as conclusões constantes do Relatório de Inspeção 1/2016 da Controladoria-Geral do Estado do Amapá - CGE-AP (peças 10 a 12) , que levou em consideração documentos de pagamentos, termos de recebimentos, relatórios das escolas e depoimento dos envolvidos. 
Assim, dos R$ 2.346.405,80 pagos à Agrocoop, constatou-se que R$ 1.882.877,99 correspondem a gêneros alimentícios adquiridos da cooperativa mas que não foram entregues e R$ 169.695,78 são relativos a pagamentos em duplicidade.
Ante o exposto, devem as contas especiais da Srª. Conceição Corrêa Medeiros serem julgadas irregulares, com sua condenação solidária em débito e aplicação da multa prevista no art. 57 da Lei 8.443/1992.
O Sr. Daciel Cunha Alves apresentou defesa à peça 35. Argumenta a seu favor que, na condição de diretor financeiro da cooperativa, não tinha atribuições relacionadas ao acompanhamento da entrega de mercadorias, execução contratual, quantitativo de escolas atendidas e produtos consumidos, não podendo ser responsabilizado por danos decorrentes de irregularidades no desempenho dessas atribuições.
Os argumentos de defesa devem ser rejeitados.
O Relatório de Inspeção 1/2016 da CGE-AP (peças 10 a 12) apresenta de forma clara as condutas atribuídas ao Sr. Daciel Cunha Alves na perpetração das fraudes que resultaram em prejuízo ao erário, conforme se observa do detalhamento registrado na instrução de mérito da Secex/AP (peça 48, p. 6) . Tais fraudes referiam-se à utilização de termos de recebimentos simulados por parte da Agrocoop, em que solicitava que algum funcionário da escola assinasse o termo sob promessa de entrega futura dos alimentos ou, em alguns casos, coagiam os gestores afirmando que se não assinassem, a escola não seria contemplada com o fornecimento dos alimentos.
Ante o exposto, devem as contas especiais do Sr. Daciel Cunha Alves serem julgadas irregulares, com sua condenação solidária em débito e aplicação da multa prevista no art. 57 da Lei 8.443/1992.
Por fim, dada a gravidade das condutas atribuídas aos responsáveis Srª. Conceição Corrêa Medeiros e Srs. Edilson dos Reis Lima, Daciel Cunha Alves e Edson Barros Barbosa, julgo pertinente declará-los inabilitados para o exercício de cargo em comissão ou função de confiança no âmbito da Administração Pública, nos termos do art. 60 da Lei 8.443/1992, pelo período de cinco anos.
Ademais, como forma de garantir o ressarcimento ao erário dos valores desviados, entendo cabível solicitação à Advocacia-Geral da União (AGU) para que adote as providências com vista ao arresto de bens de todos os responsáveis mencionados neste processo, a teor do disposto no art. 61 da Lei 8.443/1992.
Com essas considerações, VOTO para que o Tribunal aprove a minuta de acórdão que ora submeto à apreciação deste Colegiado.
TCU, Sala das Sessões Ministro Luciano Brandão Alves de Souza, em 13 de fevereiro de 2019.
Ministro VITAL DO RÊGO 
Relator